【裁判字號】    90,簡上,161
【裁判日期】    901220
【裁判案由】    侵占
【裁判全文】
臺灣板橋地方法院刑事判決                          九十年度簡上字第一六一號
    上  訴  人
    即公 訴 人  臺灣板橋地方法院檢察署檢察官
    被      告  乙○○
右列上訴人因被告乙○○侵占案件，不服本院九十年度板簡字第八六○號，中華民國
九十年五月二十八日第一審判決（聲請簡易判決處刑案號：九十年度偵字第一五○四
號），提起上訴，本院管轄之第二審合議庭判決如左：
    主  文
原判決撤銷。
乙○○無罪。
    理  由
一公訴意旨以：被告乙○○於民國八十九年三月十一日左右，在宜蘭縣員山鄉○○村
  ○○路附近之金山東路香菇寮旁拾獲甲○○所失竊之車牌ＡＨ─八九一○號自用小
  客車一部，竟意圖為自己不法之所有，予以侵占入己，因認被告涉有刑法第三百三
  十七條之侵占罪嫌云云。
二按犯罪事實應依證據認定之，無證據不得推定其犯罪事實；又不能證明被告犯罪者
  ，應諭知無罪之判決，刑事訴訟法第一百五十四條、第三百零一條第一項前段定有
  明文。所謂證據，係指足以認定被告確有犯罪行為之積極證據而言，該項證據自須
  適合於被告犯罪事實之認定，始得採為斷罪資料（參照最高法院二十九年上字第三
  一○五號判例）。苟積極證據不足為不利於被告事實之認定時，即應為有利於被告
  之認定，更不必有何有利之證據（最高法院三十年上字第八一六號判例參照），故
  被告否認犯罪事實所持之辯解，縱屬不能成立，仍非有積極證據足以證明其犯罪行
  為，不能遽為有罪之認定（最高法院三十年上字第一八三一號判例）。再者，刑法
  上之侵占罪，係以行為人意圖為自己或第三人不法之所有，而或侵占自己持有他人
  之物（刑法第三百三十五條），或侵占對於公務上或公益上或業務上所持有之物（
  刑法第三百三十六條），或侵占遺失物、漂流物或其他離本人所持有之物（刑法第
  三百三十七條），為其構成要件，苟行為人主觀上並無上述不法所有之意圖，或其
  被指侵占之客體係屬行為人所有者，即無成立該罪餘地，此觀該法關於侵占罪章之
  規定自明。
三本件訊據被告乙○○固不諱言上開失竊之ＡＨ─八九一○號自用小客車業經尋回，
  現仍在伊持有中，惟堅決否認有公訴人所指侵占之犯行，辯稱：伊既未將該自小客
  車為告訴人辦理過戶，亦未曾交付該車予告訴人，但伊有以口頭及存證信函通知告
  訴人，請其自行取回該車等語。經查：
  (一)前揭ＡＨ─八九一○號自用小客車係被告乙○○所有，此有「車籍作業系統─查
    詢認可資料」一紙在卷可憑（見臺灣板橋地方法院檢察署八十九年度他字第三○
    二三號偵查卷第十九頁）。又該自小客車曾於八十八年七月二十六日經被告申報
    於同年月二十四日九時許，在臺北縣板橋市○○街三十四巷四十號前失竊，此亦
    有臺北縣警察局車輛失竊受理報案單及「車輛竊盜、車牌失竊資料個別查詢報表
    ─查詢車輛認可資料」附案可考（見同上卷第十七頁及第十八頁）。
  (二)依上開臺灣板橋地方法院檢察署八十九年度他字第三○二三號偵查卷附告訴狀所
    載，該ＡＨ─八九一○號自用小客車係被告乙○○所有於八十八年間交付告訴人
    甲○○修理，嗣於修理期間不翼而飛而告失竊。是由告訴人此部分之所述，足見
    被告當初只是交車予告訴人修理，並無移轉該自小客車所有權予告訴人之意思甚
    明。且該自小客車既於被告交付告訴人修理期間即已遭竊，則被告自屬無從為該
    自小客車辦理過戶予告訴人，此由上述偵查卷所附「車籍作業系統─查詢認可資
    料」表仍載車主為「乙○○」，即可明瞭（起訴書犯罪事實欄亦載該自小客車原
    為乙○○所有，交甲○○修理期間失竊，未過戶）。
  (三)告訴人雖已就被告因將其所有前開自小客車交伊代修而遭竊之事，與被告在臺北
    縣板橋市調解委員會達成調解，由告訴人支付被告新台幣（以下同）八萬元，惟
    此一給付係供賠償被告之用，此復有該調解委員會於八十八年十月二十二日所作
    成之調解筆錄（影本）在卷可稽（見同上卷第三頁）。乃公訴人竟謂被告係將該
    車以上開金額作價出售予告訴人，顯與事實未合。
  (四)上述調解筆錄對於上開自小客車一旦尋獲，究應如何處理一節，雖經告訴人與被
    告另約定「倘上揭失車於民國八十九年四月二十一日前尋獲，聲請人（指本件被
    告）得退還八萬元保有該車輛，或將該車輛移轉過戶予對造人（指本件告訴人）
    」。惟此係經兩造同意賦予被告於上開自小客車尋獲後，選擇保有賠償金或車輛
    之權利，縱被告日後係決定選擇保有賠償金，告訴人亦不過僅得請求被告辦理該
    自小客車之所有權移轉登記予伊，其於登記前，該自小客車之所有權仍歸屬被告
    ，而非告訴人當然取得。
  (五)又依卷附宜蘭縣警察局車輛尋獲電腦輸入單所示及據被告自承，上述ＡＨ─八九
    一○號自用小客車固已於八十九年三月十一日在宜蘭縣員山村員山路附近尋獲，
    並由被告領回（見同上偵查卷第八頁反面、本院卷第二十七頁九十年八月十四日
    訊問筆錄、本院卷第四十五頁宜蘭縣警察局車輛尋獲電腦輸入單），惟再依卷附
    宜蘭縣警察局宜蘭分局員山分駐所於八十九年三月十一日所制作之被告警訊筆錄
    所載，被告係應警方之通知，始前往領回該自小客車（見本院卷第四十四頁），
    乃公訴人指該車係被告於宜蘭縣員山鄉○○村○○路附近之金山東路香菇寮旁所
    拾獲，亦與上開卷證資料不符。況即令該自小客車係被告所自行尋獲，但如上所
    述，該自小客車既仍屬被告所有，縱被告迄猶未將之交付告訴人，或依調解所定
    內容為告訴人辦理所有權移轉登記，然揆諸前揭關於刑法侵占罪章規定之說明，
    被告所為，與刑法侵占罪之構成要件亦非該當，自無遽以該罪相繩之理。
  (六)至於告訴人雖另以上開自小客車係在臺北縣板橋市○○街三十四巷四十號其所經
    營之修車保養廠前失竊，卻在被告位於宜蘭縣員山鄉○○村○○路住家附近尋獲
    ，因而質疑該車係於其代修期間遭被告自行盜取。惟此不過係告訴人主觀臆測之
    詞，其既乏積極證據可佐，且依前開卷附宜蘭縣警察局宜蘭分局員山分駐所於八
    十九年三月十一日所制作之被告警訊筆錄所載，被告又係應警方之通知始前往領
    回該自小客車（見本院卷第四十四頁），自難僅憑車輛尋獲地點與被告住處有地
    緣上接近關係之薄弱表徵，即率爾逕予變更檢察官所引應適用之法條而認定被告
    有告訴人所指之竊盜犯行。
  (七)綜上所述，被告所為既與刑法侵占罪之構成要件不合，此外，復查無其他積極證
    據可證明被告有如公訴人所指犯行，即不能證明被告犯罪。原審疏未詳究上情，
    遽對被告為論罪科刑，自有未洽。公訴人上訴意旨以原審量刑過輕，執此指摘原
    判決不當，雖非可取，惟原判決對於被告罪責之認定既有可議，即屬無可維持，
    應由本院管轄之第二審合議庭將原判決撤銷並自為被告無罪之諭知。
四適用之法律：
  刑事訴訟法四百五十五條之一第一項、第三項、第三百六十九條第一項前段、第三
  百六十四條、第三百零一條第一項前段。
本案經檢察官李吉祥到庭執行職務。
中      華      民      國    九十      年     十二     月     二十     日
                              臺灣板橋地方法院刑事第五庭
                                  審判長法  官     陳秀
                                        法  官     林玫君
                法  官     余來炎
右正本證明與原本無異。
如不服本判決，應於判決送達後十日內向本院提出上訴狀 (應附繕本) ，上訴於
臺灣高等法院。
                                        書記官     白俊傑
中      華      民      國   九十      年      十二     月     二十七   日


司法院資訊處製作；財團法人民間司法改革基金會備份。
